臺灣高等法院高雄分院刑事判決　　　　　　　　　　九十三年度上訴字第三三號
　　上訴人
　　即被告　　　乙○○
　　選任辯護人　蘇文奕律師
　　　　　　　　陳郁芬律師
右上訴人因強盜案件，不服臺灣高雄地方法院九十二年度訴字第二二九四號中華民國
九十三年三月十日第一審判決（起訴案號：臺灣高雄地方法院檢察署九十二年度偵字
第二三六一六號），提起上訴，本院判決如左：
      主  文
原判決撤銷。
乙○○意圖為自己不法之所有，以恐嚇使人將本人之物交付，未遂，處有期徒刑貳年
。扣案之尖刀壹把（含刀鞘壹只）沒收。
    事  實
一、乙○○原係丙○○之夫蔡建中聘僱之司機，甫於九十二年十一月四日離職。因前
    與蔡建中尚有金錢糾葛，竟意圖為自己不法之所有，先於同年月二十五日上午十
    時許，在高雄市○○區○○街某商店，以新台幣（下同）八千元購得尖刀一把（
    含刀鞘一只；非管制刀械）後，隨即於同日上午十一時二十分許，攜帶前開尖刀
    前往丙○○位於高雄市○○○路一二八號四樓之二住處樓下，佯稱有若干關於蔡
    建中之事欲當面告知為由，透過不知情之警衛韓慧賢以對講機通知丙○○，丙○
    ○不疑有它而允予放行，進入後虛與丙○○寒暄，因見丙○○家中菲律賓籍女傭
     GRACIA V. MONTANO為其備置茶水而離開餐廳，旋即取出上開預藏之尖刀，以手
    持握並於丙○○面前晃動，向丙○○恫稱：「給我一百二十萬元」「不要為了一
    百二十萬元讓我在你身上捅二刀」等語，致丙○○心生畏懼，自行至臥房內取出
    存摺欲同至銀行領款。乙○○為免引人注目，並隨手拿取住處內擦手用毛巾一條
    ，包覆其所持之尖刀，接續前開恐嚇取財之犯意，向丙○○恫稱「不要以為刀子
    包住就捅不死你，我照樣能捅死你」等語。旋共同進入電梯下樓，經過前址一樓
    大廳，乙○○均仍手持外層包覆毛巾之尖刀緊隨在後，乙○○嗣於路旁招得計程
    車，與丙○○同往於高雄市○○○路一ＯＯ號之建華銀行南高雄分行（下稱建華
    銀行），自搭上計程車後乙○○雖已將前開尖刀藏置於外套口袋內，然始終緊隨
    丙○○身旁。渠等於將到達銀行之前由乙○○先下車，次由丙○○下車，改以步
    行之方式前往，於抵達前開銀行門口時，乙○○即令丙○○行走在前，仍接續前
    開恐嚇取財之犯意，又對丙○○恫稱：「不要有小動作，我是要死的人，我會殺
    死你，要死大家一起死」等語。丙○○進入銀行後，伺機於提款過程中以手指在
    手掌上書寫「ＳＯＳ」求救信號之方式，向銀行承辦員王士君求援。乙○○因查
    覺有異，要求丙○○中斷提款手續，惟未及離去即為警當場捕獲，致未得逞。並
    於逮捕過程中，扣得自乙○○外套內掉落其所有之前開尖刀一把（含刀鞘一只）
    。
二、案經高雄市政府警察局苓雅分局報請高雄地方法院檢察署檢察官偵查起訴。
    理  由
一、訊據上訴人即被告乙○○（下稱被告）對於右揭時、地，經告訴人丙○○同意進
    入告訴人之住處，持預藏之尖刀一把，於告訴人面前晃動，致其心生畏懼，乃至
    臥房取出存摺欲同至銀行領款。被告並以毛巾包覆其所持之尖刀，一前一後進入
    電梯下樓，經過前址一樓大廳，被告均持刀緊隨在後，嗣於路旁招得計程車與告
    訴人同往建華銀行，被告進車後將前開尖刀藏置於外套口袋內，始終緊隨告訴人
    身旁，渠等於將到達銀行之前下車，改以步行前往，抵達前開銀行門口時，被告
    即令告訴人行走在前，告訴人進入銀行後，伺機向銀行承辦員王士君求援，被告
    因查覺有異，始要求中斷提款手續，惟未及離開即為警當場捕獲，致未得逞等情
    ，業據被告於警詢中、檢察官偵查中及本院審理時坦承不諱，其於警詢中供稱：
    「我是持刀恐嚇她，交付錢財，因家中無現款，我並無擄人之意。」（見警卷第
    三頁背面）、於檢察官偵查中供稱：「（你有亮刀向被害人要錢？）有。」（見
    偵卷第七頁）、於本院審理時供稱：「我有要向被害人拿錢，但我沒有用搶的。
    我更沒有讓他沒有辦法抗拒的情形。」「我去他家有拿刀子出來，是丙○○不拿
    錢出來時，我才拿出來的。」等語，所供與證人丙○○與GRACIA V. MONTANO 於
    原審審理中；證人王士君、韓慧賢於警詢及偵查中證述之情節大致相符，並有扣
    案之尖刀一把（含刀鞘一只）暨照片二張、毛巾一條、填載金額一百二十萬元之
    取款憑條一張、來賓訪客登記簿一份及告訴人住處四樓走道錄影帶一卷與建華銀
    行案發當日錄影帶翻拍照片二張等在卷可稽，被告之自白核與事實相符，堪認為
    實在。
二、被告雖辯稱：伊並未出言恫嚇云云，惟被告如何出言接續恐嚇告訴人，致其心生
    畏懼，始至臥房內取出存摺，且與被告同至銀行領款等情，業據告訴人迭自警詢
    、檢察官偵查中迄原審審理時一再指訴明確，互核一致。且被告持刀相向，意在
    迅速得財，衡情當無不出言恫嚇以命被害人交付財物之理，否則被害人如何得知
    被告之意向及欲取得之款項為若干？即被告於警詢中亦供稱：「我祇是口頭警告
    叫丙○○交付金錢，否則會對她不利，我祇是要嚇唬她而已。」等語明確（見警
    卷第一頁背面）。又被告另辯稱：伊係中止未遂云云，惟刑法上所謂「中止未遂
    」，係指行為人已著手於犯罪之實行，因自己之意思而中止進行；或雖已實行，
    而以己意防止其結果之發生，因之未發生犯罪之結果者而言。如係因外力介入而
    致犯罪不遂，應屬障礙未遂，而與中止未遂有間（最高法院九十二年台上字第二
    ０八九號判決意旨參考）。經查本件被告係因領款時，發覺被害人與銀行員王士
    君間之談吐及舉止，似已知悉被告恐嚇取財乙節，而產生疑慮，始表明不再領款
    ，並非出自內心悔悟而己意中止犯罪，此由被告於原審訊問時供稱：「然後我們
    三人一起到地下室ＶＩＰ談股票的事情，丙○○可能是後悔了，王士君就覺得很
    怪，丙○○叫王士君上去拿提款條，王士君就上去拿提款條，丙○○填好提款（
    條）後，我就跟丙○○說我們不要領了。王士君有聽到，就覺得很奇怪，我們上
    去到櫃台時，警察就叫我趴下。」等語（見原審卷第十二頁）；告訴人於原審審
    理時證稱：「因為被告覺得我當時有跟銀行員間有一些小動作，所以才說不要領
    。」等語（見原審卷第七十九頁）；證人王士君於警詢中證稱：「我發覺二人神
    態異常，客戶丙○○並掐我的手似要傳達訊息給我，我認為事有蹊蹺，上樓後就
    請警衛報警。」等語（見警卷第十一頁）明確。另參諸被告被警當場捕獲時曾有
    扭打情事，且自身上掉落所持尖刀各情，相互以觀，堪認被告並非出於己意中止
    犯罪至明，所辯均難信為真實。
三、告訴人雖於警詢及檢察官偵查中指稱：被告持刀強押伊至臥房拿存摺後，並強押
    伊至樓下坐計程車，且至銀行前，均以手搭在伊之肩膀上或緊拉住伊的手，另一
    隻手則放進外套內握住刀子，致使伊不能抗拒云云。惟查：
  (一)根據告訴人住處四樓走道監視錄影帶之紀錄，於同日十一時三十三分許，係由告
    訴人先出家門，被告則隨後走出，並右手持不明白色物體（經白色毛巾包覆之尖
    刀），以左手拉住告訴人之左手，此固經原審勘驗屬實，有勘驗筆錄在原審卷可
    考。惟尚無法以此即認被告於過程中均有強押告訴人各節。
  (二)證人即並菲傭 GRACIA V. MONTANO於原審審理時，結稱：「（被告如何拿刀？做
    何事？）我在廚房看到被告拿著刀，被告當時拿刀放在自己背後，因為餐廳有很
    大的鏡子，所以我看得到，然後被告跟丙○○講話。」「（證人丙○○與被告出
    門時，你是否有看到被告持刀？）出門那刻我沒有看到。」「（於警詢中為何說
    證人丙○○被被告持刀抵住出門？）我只是在餐廳裡面，有看到被告有拿刀子。
    」「（證人丙○○與被告出家門，是否一前一後？或一起出門？）證人丙○○在
    前，被告在後。」等語（見原審卷第八十八至九十頁）；另證人韓慧賢於警詢中
    亦證稱：「於今日十一時三十分許，乙○○、丙○○一起坐電梯下樓，丙○○走
    前面，乙○○走後面，並在大樓前面搭計程車離開。」「（丙○○和乙○○步出
    聖田首府大廈時，妳有無看見乙○○手持什麼物品押著丙○○？）沒有看見。」
    等語（見警卷第九頁背面至第十頁），顯見告訴人所指被告持刀強押伊至臥室取
    存摺，強押伊下樓搭計程車，以手搭住伊之肩膀或以手緊拉住伊之手等情，因與
    上開證人所證不符，所指是否屬實，尚非無疑。至證人韓慧賢於偵查中雖證稱：
    「他們本一前一後出來，至門口被告用右手搭在魏的肩膀」云云，而與其於警詢
    中所述並不相符。惟果若被告當時確有以手搭住被害人之肩膀乙節，其侵犯自由
    之外觀情節已非輕微，而證人本身又係大樓之管理員，衡情應不至不趨前盤問而
    逕為放行之理，於警詢中亦無不明確指證上情之可能。依刑事訴訟法第一百五十
    九條之二之規定，其於警詢中之證言顯符可信性及必要性之要件，而具有證據能
    力且較為可信，附此敘明。
  (三)告訴人於原審審理中經交互詰問，已結證改稱：「（所以你與被告是一起出家門
    ？）是。但出大門時，被告的手就沒有繼續搭在我肩膀上。細節我已記不清楚了
    。」「（於警詢中你所言被告拿刀子押著你，位置是在你的腰際，但是你說這大
    門是大樓的大廳大門，是否出你家的門，被告並沒有拿刀押著你？）當時被告並
    沒有拿刀押住我，刀子是放在外套裡。」「（從你家的門，一直到大樓管理室，
    這段期間，被告有無持刀押住你？）無。但是我知道被告將刀子放在外套裡面。
    」「（於警詢中所言：被告從我家裡用刀子強押到外面？）當時因為被告雖然把
    刀子放在外套，但是在我的認定裡，被告還是強押住我出門。」「（如何知道被
    告刀子放在你的腰際？）因為我雖然沒有看到，但是我害怕，所以感覺到刀子放
    在我腰際。」「（是否如你所講被告拿刀放在你的腰際，只是你的感覺？但是你
    並沒有看到？）對。」（見原審卷第八十二至八十五頁）等語，與其於警詢及檢
    察官偵查中所述並非一致，依直接審理及言詞審理之原則，自以其於原審審理時
    之證述較為可採。
四、按刑法上強盜罪與恐嚇取財罪之區別，係以被告對被害人施用威嚇程度為準。如
    其程度足以壓抑被害人之意思自由，至使不能抗拒而為財物之交付者，為強盜罪
    。反之，如其程度尚不足以壓抑被害人之意思自由，被害人並非不能抗拒，或未
    達於不能抗拒之程度，其交付財物與否，儘有自由斟酌之餘地者，僅應成立恐嚇
    取財罪（最高法院七十九年台上字第五Ｏ二三號判決意旨參考）。而恐嚇行為不
    以將來之惡害通知為限，即以強暴脅迫手段，而被害人未達於不能抗拒程度者，
    亦屬之（最高法院八十年度第四次刑事庭會議決議參照）。倘被害人尚有相當之
    意思自由，而在社會一般通念上，猶未達於不能抗拒之程度者，仍屬恐嚇之範疇
    （最高法院八十一年台上字第八六七號判決意旨參考）。本件被告持以恐嚇者係
    刀械而非槍枝，客觀上僅得以近距離傷人，此當為告訴人所明知。而本件被告在
    犯罪過程中並非均強押或強拉告訴人，業如前述。依當時情況，告訴人住處尚有
    菲傭在家，二人同至銀行領錢之過程中，渠等出門下樓時係由告訴人行走在前，
    行經當時有管理員駐守之該大樓管理室，並共同搭乘計程車，下車時告訴人且較
    慢下車，至銀行領款時亦經過駐衛警及相當人數之行員及客戶。而告訴人自陳被
    告係將刀子放在外套裡，在如此時間相當長久、空間相對開放，且客觀上得以求
    援之情況下，告訴人竟均未有任何求援動作；參諸其於警詢中陳稱：「我求乙○
    ○不要傷害我，我願意配合他給他錢的，我在家中拿到存摺時我問乙○○說要用
    匯款還是提領現金給他。」「然後我跟他進入銀行內，隨即我看到我的理財專員
    王士君，我就主動舉手向他打招呼，當（時）王士君就走向我面前，我就立即握
    著他的手，先掐他的手掌心且寫ＳＯＳ向他求救。」「我心想這是最後一次活命
    機會，我就拼命抓著王先生的手順勢跑到王先生後面躲起來。」等語（見警卷第
    四頁背面）。似此情形，告訴人主觀上或覺實力懸殊而不予抵抗，惟依社會一般
    通念觀之，告訴人應尚未喪失意思決定之自由，而達於不能抗拒之程度，應堪審
    認。核被告所為，係犯刑法第三百四十六條第三項、第一項之恐嚇取財未遂罪。
    檢察官認係犯刑法第三百三十第二項、第一項之加重強盜罪，尚有未洽，惟其社
    會基本事實同一，爰變更法條予以適用。被告已著手於犯罪行為之實行而不遂，
    為未遂犯，應依刑法第二十六條前段之規定，減輕其刑。
五、原審予以論科，固非無見，惟查：依社會一般通念觀之，於被告行為當時告訴人
    應尚未至喪失意思決定之自由，亦即未達於不能抗拒之程度，被告所為應係犯刑
    法第三百四十六條第三項、第一項之恐嚇取財未遂罪。原審認告訴人已達於不能
    抗拒之程度，而依刑法第三百三十第二項、第一項之加重強盜未遂罪處斷，尚有
    未洽。被告上訴意旨執此指摘原判決不當，為有理由，應予撤銷改判。審酌被告
    並無任何刑事前科紀錄，有台灣高等法院被告全國前案紀錄表在卷可按，因一時
    失慮，致罹刑章，犯罪後直承大部分犯行，頗具悔意，並無所得即被查獲，且已
    獲得被害人之諒解與祝福，有告訴人撰寫之信件一紙在卷可參。惟其原為告訴人
    之夫蔡建中僱用之司機，不思體念回饋雇主，反而利用熟諳告訴人家中情況之機
    會，持刀恐嚇取財，所為有害於甲序良俗甚鉅等其他一切情狀，量處有期徒刑二
    年。另扣案之尖刀一把（含刀鞘一只），係被告所有而供其犯本件犯罪所用之物
    ，業據其供明在卷，爰依刑法第三十八條第一項第二款之規定宣告沒收之。
六、據上論結，應依刑事訴訟法第三百六十九條第一項前段、第三百六十四條、第二
    百九十九條第一項前段、第三百條、刑法第三百四十六條第三項、第一項、第二
    十六條前段、第三十八條第一項第二款，罰金罰鍰提高標準條例第一條前段，判
    決如主文。
本案經檢察官彭南雄到庭執行職務。
中      華      民      國    九十三      年    五      月    三十一    日
                              臺灣高等法院高雄分院刑事第五庭
                                  審判長法官  曾永宗
                                        法官  邱永貴
                                        法官  陳明富
右正本證明與原本無異。
檢察官分如不服本判決應於收受本判決後十日內向本院提出上訴書狀，其未述上訴
理由者，並得於提起上訴後十日內向本院補提理由書狀（均須按他造當事人之人數附
繕本)「切勿逕送上級法院」。
被告不得得上訴。
                                      書記官  張宗芳
中    華    民    國      九十三      年      五      月     三十一   日
刑法第三百四十六條：
 (恐嚇取財罪)
意圖為自己或第三人不法之所有，以恐嚇使人將本人或第三人之物交付者
，處六月以上五年以下有期徒刑，得併科一千元以下罰金。
以前項方法得財產上不法之利益，或使第三人得之者，亦同。
前二項之未遂犯罰之。
